臺灣桃園地方法院民事判決　　　　　　　93年度訴字第1393號
原　　　告　丙○○
　　　　　　　　　　　　號
訴訟代理人　鍾明達律師
被　　　告　聯全企業股份有限公司
法定代理人　乙○○HONG .
法定代理人　甲○○
法定代理人　丁○○
上開當事人間請求確認抵押權不存在事件，經本院於民國94年9
月21日言詞辯論終結，判決如下：
    主    文
確認被告對於原告所有坐落桃園縣桃園市○○○段第二七一之一
０、二七一之三０、二七三之一三地號土地，於民國七十二年七
月二十一日登記，收件字號為桃字第０一九００三號，設定最高
限額抵押權新台幣壹佰貳拾萬元，存續期間自民國七十二年七月
八日至七十五年七月七日之抵押權及其所擔保之債權不存在。
被告應將前項記載上之抵押權登記塗銷。
訴訟費用由被告負擔。
    事    實
甲、原告方面：
一、聲明：如主文所示。
二、陳述：
  (一)緣坐落桃園縣桃園市○○○段地號271 之10、271 之30、
    273 之13等3 筆土地（下稱系爭土地）係原告所有，被告就
    系爭土地受有桃園縣桃園地政事務所以收件字號為桃字第
    019003號，於民國（下同）72年7 月21日登記為權利人，權
    利價值均為本金最高限額新台幣（下同）120 萬元，存續期
    間皆自72年7 月8 日至75年7 月7 日之抵押權（下稱系爭抵
    押權）。按系爭土地為原告當初為第三人陳德興向被告借款
    時作為物上擔保所提供，惟系爭抵押權所擔保之債權，實際
    上未曾發生。縱有，然系爭抵押權自75年7 月7 日存續期間
    屆滿之日起，迄今亦已超過18年，已逾民法請求權時效最長
    之15年時效期間，則所擔保債權之請求權亦已因罹於時效而
    消滅。
  (二)且最高限額抵押權契約定有存續期間者，因期間業已屆滿，
    且擔保之存續期間內所可能發生之債權已確定未發生，依抵
    押權之從屬性，抵押權業已消滅，且其存續期間亦已屆滿，
    故被告亦負有辦理塗銷系爭土地抵押權登記之義務，為此提
    起本訴。
三、證據：提出系爭土地登記謄本3 份、被告公司變更登記事項
    卡、董事監察人名冊、經濟部函各1 件為證。
乙、被告方面：
    未於言詞辯論期日到場，亦未提出書狀作何聲明或陳述。
丙、本院依職權函詢台灣台中地方法院被告曾否陳報清算人就任
    或清算完結事宜，並囑託外交部條約法律司協助將本件訴訟
    文書對新加坡國為送達。
    理    由
壹、程序方面
一、按確認法律關係之訴，非原告有即受確認判決之法律上利益
    者，不得提起之，民事訴訟法第247 條第1 項前段定有明文
    。而所謂「即受確認判決之法律上利益」，係指法律關係存
    否不明確，原告主觀上認其在法律上地位有不安之狀態（即
    危險）存在，此種不安之狀態（危險）得以對於被告之確認
    判決除去之者而言。再確認法律關係成立或不成立（存在或
    不存在）之訴，原則上以確認現在之法律關係為限，如已過
    去或將來應發生之法律關係，則不得為此訴之標的。如兩造
    間爭執之法律關係已成過去，自無即受確認判決之法律上利
    益。又所謂過去之法律關係，係指過去曾經成立或不成立之
    法律關係，因現在之情勢已經變更，過去之法律關係已不復
    存在之情形而言（最高法院42年台上字第1031號、52年台上
    字第1240號、第1922號、49年台上字第1813號、69台上字第
    1424號等判例意旨參照）。本件原告欲請求確認者，為被告
    就原告所有系爭土地上之最高限額抵押權之不存在，則被告
    就系爭抵押權之權利存否，將影響原告就系爭土地之所有權
    權利之有無及其範圍，而被告於上開抵押權存續期間屆滿後
    遲未塗銷抵押權登記，致原告之所有權權限不明而有受侵害
    之危險，且仍係就現在登記之抵押權及其被擔保債權加以確
    認，並非針對過去之法律關係，是原告起訴請求確認系爭抵
    押權及其所擔保之債權不存在一節，應認具有即受確認判決
    之法律上利益，應予准許，合先敘明。
二、次按，解散之公司，其權利能力即受限制，縮小僅在清算範
    圍內，視為尚未解散，公司法第25條定有明文。又解散之公
    司，除因合併、分割或破產而解散者外，應行清算；公司之
    清算，除公司法或章程另有規定，或股東會另為選任者外，
    以全體董事為清算人；公司之清算人，在執行職務範圍內，
    為公司之負責人，公司法第24條、第322 條第1 項及第8 條
    第2 項復有明定（最高法院83年度台上字第429 號、85年度
    台上字第2495號判決意旨參照）。且解散之公司，於清算範
    圍內，視為尚未解散，即法人尚未消滅；解散之公司在清算
    時期，得為了結現務及便利清算之目的，暫時經營業務。故
    解散之公司尚不能逕認已廢止營業，大法官釋字第492 號解
    釋理由亦著有明文。本件被告公司（統一編號00000000，地
    址同上，登記負責人乙○○）業經經濟部命令解散，並於92
    年5 月6 日以經授商字第09201138600 號函予以廢止公司登
    記在案，有經濟部函一件附卷可稽；而被告並未向其設立登
    記所在地之台灣台中地方法院（下稱台中地院）聲報清算人
    就任或清算完結，有台中地院函一件附卷足憑，是被告公司
    於清算範圍內，視為尚未解散，即法人尚未消滅。另被告登
    記之董事長、董事分別為乙○○、甲○○及丁○○等三人（
    下稱乙○○等三人），有其董事監察人名冊附卷足參；該公
    司既遭經濟部命令解算，應經清算，而查無其公司章程另行
    規定，或股東會另為選任清算人之資料，則依公司法第322
    條第1 項及第8 條第2 項規定，自應以全體董事為清算人即
    被告之代表人，爰依原告聲請而准渠等三人作為被告之法定
    代理人，次予敘明。
三、又於外國為送達者，應囑託該國管轄機關或駐在該國之中華
    民國使領館或其他機構、團體為之，民事訴訟法第145 條第
    1 項定有明文。本件被告法定代理人之一乙○○設址於新加
    坡國新橋路53之55號，有被告公司設立資料在卷可稽；本件
    就原告起訴書及言詞辯論期日通知書，本院依民事訴訟法第
    146 條規定囑託外交部轉請我國駐新加坡代表處對被告法定
    代理人之一乙○○為送達，而乙○○、丁○○均有應受送達
    處所不明之情形，再依同法第149 條、第150 條分別為公示
    送達在案。另本件言詞辯論期日，被告及其法定代理人經合
    法通知均未於言詞辯論期日到場，核無民事訴訟法第386 條
    所列各款情形，爰依同法第385 條第1 項規定按原告之聲請
    ，由其一造辯論而為判決。
貳、實體方面：
一、本件原告起訴主張：渠所有之系爭土地，前經設定權利人為
    被告而如上述存續期間之系爭抵押權登記，惟系爭抵押權所
    欲擔保之債權，實際上既未曾發生，且系爭抵押權之存續期
    間業已屆滿等情，業據其提出系爭土地之土地登記謄本3份
    為證，核屬相符。被告公司及其法定代理人甲○○對於上開
    事實已受合法通知而於言詞辯論期日不到場，亦未提出準備
    書狀以供本院審酌，另乙○○、丁○○二人雖受公示送達，
    惟與甲○○就被告公司上開訴訟標的有合一確定關係，依民
    事訴訟法第280 條第1 項、第3 項、類推適用第385 條第2
    項，被告視同自認，是上開事實堪信為真。準此，原告請求
    確認系爭抵押權所擔保之債權不存在一節，自屬可採。
二、按抵押權為不動產物權，抵押權人即被告僅能依設定登記內
    容行使權利。再最高限額抵押契約定有存續期間者，其期間
    雖未屆滿，然若其擔保之債權所由生之契約已合法終止或因
    其他事由而消滅，且無既存之債權，而將來亦確定不再發生
    債權，其原擔保之存續期間內所可發生之債權，已確定不存
    在，依抵押權之從屬性，應許抵押人請求抵押權人塗銷抵押
    權設定登記。再者，定有存續期間之最高限額抵押契約，在
    期間屆滿後，或其擔保之債權所由生之契約於存續期間內已
    合法終止，或因其他事由而消滅，因無既存之債權，而將來
    亦確定不再發生債權，其原擔保之存續期間內所可能發生之
    債權自始不存在、或已確定不存在，則依抵押權之從屬性，
    自得許抵押人請求塗銷抵押權設定登記（最高法院76年度第
    3 次民事庭會議決定、83年台上字第1055號判例、92年台上
    字第2340號判決意旨參照）。經查：
  (一)本件系爭抵押權所登記之存續期間為72年7 月8 日起至75年
    7 月7 日止，堪認系爭抵押權應已經存續期間屆滿。再本件
    原告主張：系爭土地為原告當初為第三人陳德興向被告借款
    時作為物上擔保所提供設定，惟系爭抵押權所擔保之債權，
    實際上未曾發生等語。而被告經合法通知並未於到場或提出
    任何證據，足資佐證其對於系爭抵押物有何受擔保債權之發
    生，則原告之主張堪予採信。
  (二)再原告主張縱認系爭抵押權存續期間所欲擔保之債權曾發生
    ，然依民法第125 條就請求權消滅時效期間為15年計算，自
    上開存續期間屆滿之日起，被告之債權請求權消滅時效已完
    成，是系爭抵押權所擔保之債權請求權已不得行使等語。惟
    本院既認被告與主債務人間之債權未發生，則自無須審究被
    告對此項債權請求權有無罹於消滅時效問題。又被告既無可
    受系爭抵押權擔保之債權存在，已如上述，則依抵押權之從
    屬性，系爭抵押權應歸於消滅，被告自負有塗銷之義務。從
    而，原告訴請被告塗銷抵押權登記，即屬正當，應予准許。
三、據上論結，本件原告之訴為有理由，依民事訴訟法第385 條
    第1 項前段、第78條，判決如主文。
中　　華　　民　　國　　94　　年　　10　　月　　5　　日
                  民事第二庭  法　官　李昆南
以上正本係照原本作成
如對本判決上訴，須於判決送達後20日內，以書狀敘明理由，向
本院提出上訴狀（應附繕本並繳納上訴裁判費）。
中　　華　　民　　國　　94　　年　　10　　月　　5 　　日
                              書記官　林吟玲
